【裁判字號】    89,易,332
【裁判日期】    891219
【裁判案由】    詐欺
【裁判全文】
臺灣臺中地方法院刑事判決                          八十九年度易字第三三二號
    公  訴  人  臺灣台中地方法院檢察署檢察官
    被      告  丙○○
                甲○○
右列被告因詐欺案件，經檢察官提起公訴（八十八年度偵續一字第二五號），本院判
決如左：
    主  文
丙○○、甲○○均無罪。
    理  由
一、公訴意旨引用起訴書之記載（如附件）。
二、按犯罪事實應依證據認定之，無證據不得推定其犯罪事實，又不能證明被告犯罪
    者，應諭知無罪之判決，刑事訴訟法第一百五十四條、第三百零一條第一項分別
    定有明文。次按刑法第三百三十九條第一項之詐欺取財罪，必須行為人自始基於
    不法所有之意圖，以詐術使人交付財物，始能構成。至於民事債務當事人間，若
    有未依債務本旨履行給付之情形，在一般社會經驗而言，原因非一：其或因不可
    歸責之事由無法給付，或因得對他造合法主張抗辯而拒絕給付，甚至債之關係成
    立後，始行惡意遲延給付，皆有可能，非必出於自始無意給付之詐欺罪一端。再
    者，刑事被告依法不負自證無罪之義務，故在別無積極證據之情形下，自難違反
    上開規定，以被告單純債務不履行之狀態，推定其自始即有不法所有之意圖而施
    用詐術。
三、公訴人認被告丙○○、甲○○涉犯詐欺罪嫌，無非以被告二人向告訴人乙○○購
    買新台幣（下同）三百萬元珠寶之際，已為他人倒債二千萬元而無資力等情，以
    及交付予告訴人乙○○如附表所示之支票（客票）三紙，均係開戶數月後，即發
    生退票、拒絕往來等情，而被告所辯稱上開支票係二位「陳先生」所交付，並遭
    該「陳先生」倒債二千萬元，竟未能提出「陳先生真實姓名、住所，以供查證，
    顯違常情，顯有詐騙意圖為其論據。惟訊據被告丙○○、甲○○二人固坦承有於
    民國（下同）八十五年十二月間起至八十六年二月間止陸續向告訴人乙○○購買
    上開珠寶尚未清償全部價款，惟均堅決否認有何詐欺之犯行，並辯稱：伊等有向
    乙○○進貨五百萬七千元，但後來伊等因遭人詐騙致周轉不靈，有向對方提出告
    訴，後有清償部分貨款給乙○○，亦有返還部分珠寶，現僅欠款二百九十四萬多
    元及寄賣之貨價七十三萬一千元，而交付告訴人之上開客票，是何麗玲介紹其不
    知名之陳姓友人向伊等購買珠寶而交付伊等作為貨款，但該等支票退票後就找不
    到何麗玲，亦不知如何聯絡何麗玲，伊等交付予告訴人之支票均有背書負責，退
    票後亦有清償部分貨款，伊被何麗玲的朋友即陳姓人士騙二千多萬元，但找不到
    何麗玲，又不知陳姓人士之名字，而無法提出告訴，不是故意倒債詐欺，願分期
    清償等語。
四、經查：
  (一)被告二人與告訴人於八十四年底即認識，而於八十五年底始為交易，且均熟知彼
    此在拍賣場賣東西等情，業據告訴人自承在卷，則雙方並非初次見面。
  (二)被告丙○○、甲○○二人所背書後交付予告訴人乙○○之前開三紙支票（客票）
    ，經向付款銀行函調其開戶資料及徵信情形，均認為該等支票之發票人於開戶時
    資力及信用良好，最近一年內均無退票紀錄，且各該支票之發票人於開戶後至被
    列為拒絕往來退票日，均有一段時日，並非於開戶後其支票立即遭退票，此有台
    中市第一信用合作社公益分社，彰化商業銀行鳳山分行及台灣省合作金庫東門支
    庫等金融機構函並附支票存款戶票據信用開戶電腦查詢簡覆單及開戶資料影本等
    件在卷足資佐證，是前開支票於八十五年底至八十六年一月間交付予告訴人乙○○時，並無告訴人所指係無法兌現之情形，況被告丙○○、甲○○二人於交付支
    票予告訴人時均有背書表示負責，此亦為告訴人乙○○等所自承，是就前開支票
    之開戶、徵信及被告丙○○、甲○○背書後再交付告訴人乙○○等情形觀之，縱
    認嗣後該等支票退票屬實，惟尚難據此即認被告丙○○、甲○○二人故意交付自
    始即無法兌現之票據予告訴人甚明。
  (三)被告丙○○、甲○○二人所交付告訴人乙○○前開支票之被列為拒絕往來戶則分
    別為八十六年四月十八日（台灣省合作金庫之顧順城）、八十六年三月十七日（
    彰化商業銀行鳳山分行之袁國勝）、八十六年三月廿一日（台中市第一信用合作
    社周泰），此有前開銀行函在卷可稽，雖嗣後前開三紙支票之帳戶確分別於八十
    六年一月至三月間開始陸續退票屬實，然被告丙○○、甲○○二人將前開支票背
    書交付告訴人時，該支票均仍在正常狀況下，況支票均係被告丙○○、甲○○所
    收自客戶之客票，是尚難以收受該支票後屆期提示退票，即謂被告丙○○、甲○○有故意以不能兌現之支票向告訴人購貨灼然。
  (四)再者，被告丙○○、甲○○二人亦辯稱前開支票係經由何麗玲介紹之陳姓人士向
    伊等購貨所交付作為貨款之用，雖何麗鈴已不知去向而無法傳喚到庭作證，而陳
    姓人士亦不知名字為何而無法查證，惟參以前述，該等支票於開戶時既均信用良
    好，且被告丙○○、甲○○二人於交付予告訴人乙○○該支票時亦均有背書以示
    負責，以及該等支票當時均未被列為拒絕往來等情以觀，自難以未能傳訊證人何
    麗玲及陳姓人士，即謂被告二人當初與告訴人乙○○交易之際有詐欺意圖。
  (五)而被告丙○○、甲○○二人所辯伊等係因被人詐騙致周轉不靈，始屆期未兌付前
    開票款，且伊等有向對方提起告訴等情，此有被告丙○○、甲○○二人所提台灣
    台中地方法院檢察署八十五年度偵字第一五五七九號及八十六年度偵字第一三一
    三五號不起訴處分書各一份在卷足參。且被告丙○○、甲○○二人於前開支票退
    票後，亦曾與告訴人乙○○解決系爭債務，並已清償一百餘萬元之債務及向客戶
    追回部分珠寶返還乙○○，益徵被告丙○○、甲○○二人於向告訴人乙○○購貨
    之初，尚無不法所有之詐欺意圖，且事後亦有清償債務之誠意，惟受困於經商失
    敗致週轉不靈而無法順利處理。
  (六)至於告訴人乙○○質疑被告丙○○、甲○○二人係以上開俗稱芭樂票之支票作為
    支付貨款來詐欺云云，均為被告丙○○、甲○○二人所堅決否認，況被告丙○○
    、甲○○二人係因遭他人連累始拖累至告訴人乙○○，復已對方提起訴訟等情，
    已如上述；另上開支票上字跡雖有類似之處，惟均非被告丙○○、甲○○二人字
    跡，有上開支票及被告丙○○、甲○○二人平日字跡，以及內政部警政刑事警察
    局鑑驗通知書在卷可查，況上開支票係取自前開陳姓不詳男子處，亦經被告丙○○、甲○○陳明於卷。此外，被告二人業已取得告訴人乙○○之諒解，雙方達成
    和解，被告二人分期償還所積欠之債務，有和解書一紙附卷可稽。又被告二人經
    營珠寶買賣期間均用現金或客票交易，而當時其二人所有之台中市第六信用合作
    社、台中市第二信用合作社等帳戶，或供支應日常電話、瓦斯費用，或已停止使
    用等情，有該信用合作社函附往來明細表在卷可考，則被告二人所辯並未使用前
    開帳戶供買賣交易之用，堪信為真實，是當時前開帳戶內存款，縱不足以支應珠
    寶買賣之貨款，亦難遽認被告二人即有不法所有之意圖。
  (七)綜上所述，以支票作為現金交易，並於屆期前再將票款存入帳戶內等情，乃當今
    商業交易活動之普遍現象，況且被告丙○○、甲○○二人將所收自客戶之支票，
    於未被列為拒絕往來之前即經由背書之正常轉讓方式，再轉讓予告訴人乙○○，
    衡情與一般商業活動之情形，並無違背，足徵被告丙○○、甲○○二人前開所辯
    稱伊等並無詐欺之意圖應堪採信。揆諸前揭法律規定，被告丙○○、甲○○所為
    核與詐欺取財罪之構成要件尚屬有間，被告二人雖嗣後未能按期兌付貨款，此僅
    屬債務未履行之民事糾葛，告訴人乙○○宜另循民事訴訟程序解決方為適法，尚
    難據此即認被告丙○○、甲○○二人所交付之支票未獲兌現而推論被告丙○○、
    甲○○於購貨之初即有不法所有之詐欺意圖。此外，復查無其他積極確切之證據
    足以證明被告丙○○、甲○○二人有詐欺取財之事實，不能證明被告二人犯罪，
    自應為無罪之諭知，以示審慎。
據上論斷，應依刑事訴訟法第三百零一條第一項，判決如主文。
中      華      民      國    八十九    年     十二     月     十九     日
                                    台灣台中地方法院刑事第五庭
                                        法  官  夏  一  
右正本證明與原本無異。
如不服本判決，應於判決送達後十日內向本院提出上訴狀，上訴於臺灣高等法院臺中
分院( 須附繕本 )。
                                        書記官
中      華      民      國    八十九    年     十二     月     二十二   日
附表：
編號  發票人  發票日 (民國)  面額 (新台幣)  付  款  人  票   號  帳     號
一、  袁國勝  86.03.31       380,000元      彰化商業銀  MＺ00000  0000000號
                                            行鳳山分行  72號
二、  周泰  86.03.31       761,000元      台中市第一  JＺ00000  000000號
                                            信用合作社  70號
                                            公益分社
三、  顧順城  86.04.10       683,500元      臺灣省合作  IＺ00000  000000號
                                            金庫東門支  37號
                        庫


司法院資訊處製作；財團法人民間司法改革基金會備份。
